臺灣高等法院刑事判決
109年度上訴字第4523號
上  訴  人  臺灣桃園地方檢察署檢察官
被      告  黃新閔（原名黃家祥）




上列上訴人因被告違反毒品危害防制條例案件，不服臺灣桃園地
方法院109年度審訴字第1456號，中華民國109年10月15日第一審
判決（起訴案號：臺灣桃園地方檢察署109年度毒偵字第2595號
），提起上訴，本院判決如下：
    主  文
上訴駁回。
    理  由
壹、公訴意旨略以：被告甲○○（原名黃家祥）基於施用第一、二
    級毒品之犯意，於民國109年4月14日晚間11時許，在新竹縣
    ○○鄉○○路00巷0弄0號3樓住處，以將海洛因及甲基安非他命
    放在玻璃球吸食器內燒烤吸食煙霧之方式，同時施用第一、
    二級毒品海洛因、甲基安非他命1 次。因認被告涉犯毒品危
    害防制條例第10條第1、2項之同時施用第一、二級毒品罪嫌
    。
貳、檢察官上訴意旨略以：
　　本案被告甲○○前因施用毒品案件，經法院裁定送觀察、勒戒
    後，認無繼續施用毒品之傾向，於92年6月20日執行完畢釋
    放，並由臺灣新竹地方檢察署（下稱新竹地檢署）檢察官以
    92年度毒偵緝字第50號為不起訴處分確定；復於前揭觀察勒
    戒執行完畢釋放後「3年內」之95年間，因施用毒品案件，
    經臺灣新竹地方法院（下稱新竹地院）以95年度訴字第584
    號判決處有期徒刑8月確定；嗣後自96年至108年間又多次因
    施用毒品案件經法院判刑，揆諸前揭說明，不論依修正前、
    修正後規定或立法理由說明，應認其再犯率甚高，原實施之
    觀察、勒戒及強制戒治已無法收其實效，已難認被告有戒除
    毒癮之可能，且被告其後再犯施用毒品案件，已非屬觀察勒
    戒或強制戒治執行完畢釋放後，3年後「始再」有施用第一
    、二級毒品行為之範疇，而應依法訴追，是本案檢察官起訴
    ，即無不合，原審判決認本件起訴程序違背規定而逕為諭知
    不受理判決，自有適用法則不當之違法，請將原判決撤銷，
    更為適當合法之判決等語。
參、刑事訴訟法第303條第1款規定，案件有起訴之程序違背規定
    之情形者，應諭知不受理之判決。此所稱之起訴之程序違背
    規定，係指檢察官提起公訴之訴訟行為於程序上有違法律之
    規定而言。而提起公訴之訴訟行為是否於程序上有違法律規
    定，原則上，固是以起訴時所存在之事項及法律規定為判斷
    ，惟檢察官起訴後始發生之情事變更事由，致法院不能為實
    體審理及判決亦屬「起訴之程序違背規定」。又對於原審諭
    知不受理之判決上訴時，第二審法院認其為無理由而駁回上
    訴，得不經言詞辯論為之，刑事訴訟法第372條亦定有明文
    。
肆、本院認：　　　　
一、毒品危害防制條例於109年1月15日修正、109年7月15日生效
    ，修正後毒品危害防制條例第20條第3項規定，犯第10條之
    罪於觀察、勒戒或強制戒治執行完畢釋放後，3年後再犯第1
    0條之罪者，適用本條前2項之規定。上開所謂「3年後再犯
    」，只要本次再犯（不論修正施行前、後）距最近1次觀察
    、勒戒或強制戒治執行完畢釋放，已逾3年者，即該當之，
    不因其間有無犯第10條之罪經起訴、判刑或執行而受影響，
    此係最高法院於109年11月18日以109年度台上大字第3826號
    裁定宣示之見解，為有權之解釋，各級法院應受其拘束。
二、又法院於解釋、適用本次毒品危害防制條例上開修正條文時
    ，允宜遵循醫療專業及刑事政策，保障施用毒品者為病患性
    犯人之健康權，兼顧保護社會安全及恪遵正當法律程序，確
    保法治國公平法院之具體實現。另本於權力分立原則，法院
    對檢察官職權行使，應予以尊重，雖非謂不得為適度之司法
    審查，惟對於施用毒品者本次所犯如距最近1次觀察、勒戒
    或強制戒治執行完畢釋放後，已逾3年者，檢察官得本於立
    法者所賦與之職權裁量是否聲請法院裁定觀察、勒戒或為命
    附條件（現行法僅能附命完成戒癮治療）緩起訴處分之多元
    化處遇，即聲請法院裁定機構內之觀察、勒戒並非檢察官所
    得採取之唯一途徑，法院自不能僭越檢察官之職權，逕對施
    用毒品者裁定應予觀察、勒戒或強制戒治。雖修正後之毒品
    危害條例第35條之1第2款規定：「審判中之案件，由法院或
    少年法院（地方法院少年法庭）依修正後規定處理；依修正
    後規定應為不起訴處分或不付審理之裁定者，法院或少年法
    院（地方法院少年法庭）應為免刑之判決或不付審理之裁定
    」。另該條款之立法說明亦謂：「若該等案件於修正施行前
    已繫屬於法院或少年法院（地方法院少年法庭）者，『為求
    程序之經濟，法院或少年法院（地方法院少年法庭）應依修
    正施行後之規定處理，即應依職權為觀察、勒戒或強制戒治
    之裁定』」等語，似欲透過立法說明由法院依職權裁定觀察
    、勒戒或強制戒治，以替代第20條第1項、第2項所定應由檢
    察官提出觀察、勒戒或強制戒治之聲請，惟若檢察官之「起
    訴之程序違背規定」，法院當不能「為求程序之經濟」便宜
    行事，而應嚴守程序上之正義，尊重檢察官之裁量權，並保
    障施用毒品者能獲得妥適並完善治療或其他有利戒毒途徑處
    遇之機會（最高法院109年度台上字第3826號判決意旨參照
    ）。
三、再查：
　㈠被告甲○○前因施用毒品案件，經新竹地院以92年度毒聲字第4
    69號裁定送觀察、勒戒後，認無繼續施用毒品之傾向，於92
    年6月20日執行完畢而釋放，並由新竹地檢署檢察官以92年
    度毒偵緝字第50號為不起訴處分確定等情，有本院被告前案
    紀錄表、在監在押全國紀錄表在卷可按。
  ㈡因此，本案被告於109年4月14日晚間11時許，再犯本案施用
    毒品犯行，顯與其最近1次因施用毒品而經觀察勒戒執行完
    畢釋放之92年6月20日相距已逾3年，縱被告其後雖有因施用
    毒品案件經法院判處罪刑確定及執行完畢之情形，但迄今並
    無再受觀察、勒戒或強制戒治等保安處分之裁判及執行，依
    前開說明，應依修正後毒品危害防制條例第20條第3項、現
    行第24條等規定，由檢察官基於一次性之整體規劃而重啟處
    遇程序，視被告個案情形，是否適合「觀察、勒戒或強制戒
    治」或給予「附命完成戒癮治療緩起訴處分」之機會。檢察
    官逕予提起公訴，法院無從替代檢察官為上開合義務性之裁
    量處遇，應認本件起訴程序違背規定，且無從補正，自應諭
    知公訴不受理之判決，。　　
四、本案被告所涉施用毒品案件，係於109年7月8日繫屬原審法
    院而發生訴訟繫屬及訴訟關係，此有臺灣桃園地方檢察署10
    9年6月24日桃檢俊玄109毒偵2595字第1099066920號函上所
    蓋原審法院收狀日期戳印可稽（見原審卷第7頁）。原判決
    依毒品危害防制條例第35條之1第2款之規定「審判中之案件
    ，由法院或少年法院（地方法院少年法庭）依修正後規定處
    理」規定而適用新法，諭知公訴不受理之判決，並不經言詞
    辯論為之，於法核無不合。檢察官提起本件上訴，指摘原判
    決諭知公訴不受理有適用法律之違誤，為無理由，應予駁回
    ，並不經言詞辯論為之。
據上論斷，應依刑事訴訟法第368條、第372條，判決如主文。　
本案經檢察官邱文中提起公訴，檢察官周芝君提起上訴。
中　　華　　民　　國　　109 　年　　12　　月　　31　　日
              　  刑事第二十三庭審判長法　官  許永煌
　　　　　　　　　　　　　　　　　    法　官  吳定亞
　　　　　　　　　　　　　　　　　    法　官  黃美文
以上正本證明與原本無異。
如不服本判決，應於收受送達後20日內向本院提出上訴書狀，其
未敘述上訴之理由者並得於提起上訴後20日內向本院補提理由書
（均須按他造當事人之人數附繕本）。「切勿逕送上級法院」。
                                　    書記官  彭威翔
中　　華　　民　　國　　109 　年　　12　　月　　31　　日